ACORDAO-COMPLETO-2478481

ACÓRDÃO 1364/2022 ATA 6/2022 - PRIMEIRA CÂMARA

VISTOS, relatados e discutidos estes autos de embargos de declaração opostos por Edson Edinho Coelho Araujo em face do Acórdão 9407/2020-TCU-Primeira Câmara; 
ACORDAM os Ministros do Tribunal de Contas da União, reunidos em sessão da 1ª Câmara, diante das razões expostas pelo relator e com fundamento nos artigos 32, inciso II, e 34 da Lei 8.443/1992, em: 
9.1. conhecer dos embargos de declaração para, no mérito, rejeitá-los;
9.2. dar ciência da deliberação ao embargante.

Embargos de declaração em tomada de contas especial

Primeira Câmara

Município de São José do Rio Preto - SP.

3. Interessados/Responsáveis/Recorrentes:
3.1. Responsáveis: Edson Edinho Coelho Araujo (XXX.630.038-XX); Prefeitura Municipal de São José do Rio Preto - SP (46.588.950/0001-80).
3.2. Recorrente: Edson Edinho Coelho Araujo (XXX.630.038-XX).

13.1. Ministros presentes: Benjamin Zymler (na Presidência), Walton Alencar Rodrigues (Relator) e Jorge Oliveira.
13.2. Ministros-Substitutos presentes: Augusto Sherman Cavalcanti e Weder de Oliveira.

EDSON EDINHO COELHO ARAUJO

WALTON ALENCAR RODRIGUES

Ministro Walton Alencar Rodrigues.

Trata-se de embargos de declaração opostos por Edson Edinho Coelho Araújo contra o Acórdão 9407/2020-TCU-Primeira Câmara, que julgou recurso de reconsideração contra o Acórdão 8529/2017-TCU-Primeira Câmara, nos seguintes termos:
DOS FATOS
Tratam os autos da Tomada de Contas Especial, instaurada pelo Ministério do Desenvolvimento Social e Combate à Fome (MDS) , em razão da reprovação parcial das contas do Termo de Responsabilidade 970/MPAS/SEAS/2001, Siafi 435.913, celebrado pela União, representada pelo MDS/Secretaria de Estado de Assistência Social, com a Prefeitura Municipal de São José do Rio Preto. 
Após a apresentação de justificativas sobreveio a decisão que julgou irregulares as contas do ora embargante, condenando-o à devolução do valor repassado à FRATER. Condenou-se, outrossim, a Municipalidade ao recolhimento da quantia não utilizada a título de contrapartida.
Contra tal decisão foi interposto pedido de reconsideração ao qual foi negado provimento pela decisão ora embargada.
Antes de expor os motivos que impõem a apresentação dos presentes embargos de declaração, o embargante pede vênia para destacar que "os embargos declaratórios não consubstanciam crítica ao oficio judicante, mas servem-lhe de aprimoramento. Ao apreciá-los, o órgão deve fazê-lo com o espírito de compreensão, atentando para o fato de consubstanciarem verdadeira contribuição da parte em prol do devido processo legal." (STF - Emb. Dcl. No Ag. Rg. no Agravo de Instrumento 163.047-5-PR, Relator Ministro Marco Aurélio, DJU 08.03.96 ) . 
Da mesma forma, o eminente Ministro Marco Aurélio, em sua primeira passagem pelo Tribunal Superior Eleitoral, afirmara que "ainda que se depreenda do acórdão embargado que implicitamente colocou-se em plano secundário determinado fato, impõe-se o acolhimento dos declaratórios para que a entrega da prestação jurisdicional se faça de forma clara e precisa, levando às partes, tanto quanto possível, ao convencimento sobre a decisão." (ERMS 2047, Rel. Min. Marco Aurélio, DJ 15.10.93 ) .
Destarte, o entendimento doutrinário e jurisprudencial é no sentido de que os Embargos de Declaração só se prestam a complementar a decisão embargada, não obstante, o Código de Processual Civil de 2015 contemple a possibilidade de modificação da decisão embargada, e não apenas e tão somente a complementação do julgado (como, por exemplo, se vê na redação do artigo 1.023, §2º ou artigo 1.024, §4º2 ) , que, em outras palavras, significa, atribuir o efeito infringente. 
Dito isto, tem-se que a presente oposição via Embargos Declaratórios não se trata de simples insurgência do Embargante contra os fundamentos invocados no v. Acórdão, já que o mesmo, 'data maxima venia' possui obscuridades, contradições e omissões em si que não se prestou a entregar a prestação jurisdicional justa e adequada ao caso concreto. 
Nobre Julgador, sem maiores digressões, chamamos à atenção para importantes questões relacionadas à elaboração do 'voto condutor do Acordão', objeto dos presentes Embargos de Declaração, que possuem correlação com a insurgência aqui trazida. Assim, e inclusive para que esse C. Tribunal de Contas possa analisar todas as questões pertinentes e verificar a correção do enquadramento jurídico dos fatos, o embargante, respeitosamente, pede que os presentes embargos sejam acolhidos para o exame da matéria que passa a expor. 
PRELIMINARMENTE
Inicialmente requer-se o conhecimento do presente recurso, por ser interposto por parte legítima e tempestivamente (10 dias contados do recebimento da comunicação do julgamento através da plataforma de serviços digitais Conecta-TCU, nos termos dos artigos 183 e 287 do Regimento Interno
dessa C. Corte de Contas c/c Resolução TCU nº 316/2020, o qual acrescentou o inciso V e os parágrafos 5º, 6º e 7º ao art. 3º da Resolução TCU nº 170/200 ) , havendo inegável interesse recursal (artigo 282 do RITCU) diante de sua condenação constante nos autos. 
Ademais, nos termos do artigo 287 do mesmo Regimento Interno os embargos de declaração são cabíveis para sanar obscuridade, omissão ou contradição no acórdão proferido por essa C. Corte, como ocorreu na presente decisão. 
Superadas essas premissas acima expostas, passa-se a expor as razões de direito que demonstram que o presente recurso deve ser provido. 
DA CONTRADIÇÃO E OMISSÃO 
A r. decisão embargada baseou-se resumidamente em dois fundamentos, quais sejam, a incomunicabilidade das instâncias judicial e administrativa, não levando em consideração, dessa maneira, a decisão proferida no Processo nº 0000853-14.2014.4.03.6106, atualmente em trâmite perante o Tribunal Regional Federal da Terceira Região - TRF3, bem como o entendimento acerca da imprescritibilidade da pretensão de ressarcimento do erário em casos como o que aqui se analisa.
Assim, o E. Ministro Relator adotou como relatório de seu voto a instrução elaborada pela Secretaria de Recursos, em 08 de janeiro do corrente ano (peça 88) , cujo trecho, por sua importância, abaixo transcrevemos:
 (...) 
Verifica-se, portanto, que referida instrução, adotada como relatório do voto que originou o Acórdão ora embargado foi elaborada antes da fixação da tese de repercussão geral nº 899 do Supremo Tribunal Federal segundo a qual "é prescritível a pretensão de ressarcimento ao erário fundada em decisão de Tribunal de Contas", que foi publicada no DJE DO DIA 24/06/2020 - STF DJe nº 157/2020 (DOC. 01) . 
Da leitura da instrução acima transcrita, repise-se mais uma vez, que foi adotada como relatório do voto e do acórdão embargado, verifica-se que há a errônea afirmação de que o tema 899 ainda não havia sido decidido pelo C. STF o que à época do julgamento já havia ocorrido e que acabou por ser ignorado pela decisão ora embargada, gerando, assim, uma grave omissão que necessita ser sanada através dos presentes embargos. 
Como se pode observar, o 'Exame de Mérito' foi elaborado pela Secretaria de Recursos NA DATA DE 08/01/2020 (peças 88-89) , cujos termos foram ratificados pelo Ministério Público de Contas da União quando da elaboração de sua cota (peça 90) 
 (...) 
Importante destacar que no item 23 do 'Exame de Mérito' (peças 88-89) , a SECRETARIA DE RECURSOS FOI ENFÁTICA AO FUNDAMENTAR SUA "PROPOSTA DE CONHECIMENTO DO RECURSO E NEGATIVA DE PROVIMENTO" EM UM CENÁRIO ANTERIOR, OU SEJA, NA 'PENDÊNCIA DE JULGAMENTO DO TEMA 899 DA REPERCUSSÃO GERAL, COM SUSTENTÁCULO NA TESE "SUPERADA" E EMITIDA PELA PROCURADORIA-GERAL DA REPÚBLICA:
 (...) 
De igual modo, o VOTO CONDUTOR DO ACORDÃO (peças 93 a 96) fez suas considerações finais com fundamento em tese vencida, não observando, 'data maxima venia', a tese fixada pelo Supremo Tribunal Federal no tocante à prescritibilidade da pretensão de ressarcimento ao erário fundada em decisões do Tribunal de Contas (Tema 899) 
 (...) 
Como se pode observar, na ocasião (ou seja, na data da elaboração do 'Exame de Mérito' pela Secretaria de Recursos (peças 88-89) e do Parecer Ministerial (peça 90) , o Supremo Tribunal Federal ainda não havia fixado a tese relacionada ao tema 899, que trata da prescritibilidade da pretensão de ressarcimento ao erário fundada em decisão do Tribunal de Contas, tendo esta sido prolatada em 20/04/2020 e só publicada no DJE do dia 24/06/2020 (doc. 01, novamente) 
 (...) 
Daqui, o que se pode concluir é que, com a fixação da Tese 899 pelo Supremo Tribunal Federal, o caso em apreço foi remetido para outro contexto jurídico: o da PRESCRITIBILIDADE e acerca desse novo contexto jurídico devem novamente se manifestar a Secretaria de Recursos e o Ministério Público de Contas da União, sob pena de acarretar grave insegurança jurídica, já que a decisão Embargada foi proferida com fundamento em tese vencida. 
Ou seja, com o advento da fixação da tese contida no Tema 899/STF, a pretensão contida nos presentes autos foi abarcada pela prescrição, fazendo-se necessário novo exame por parte da Secretaria de Recursos e nova manifestação do Ministério Público de Contas da União, como anteriormente esclarecido, com a respectiva nulidade do v. Acordão, sob pena de violar, dentre outros, o dever de cooperação (art. 6º do CPC) , pelo fato da r. decisão carecer de fundamentação adequada e, ainda, não ter sido justa para com este Embargante e pouco efetiva quanto à análise dos fatos e do Direito contidos na lide. 
Importante nesse ponto fazermos menção à declaração de Voto do Eminente Ministro Bruno Dantas, no qual assinala a possível aplicabilidade da referida tese de repercussão geral 899 ao caso dos autos, apesar de, ao final, acompanhar o E. Ministro Relator. Vejamos:
 (...) 
Com a devida vênia do entendimento acima exposto, essa C. Corte deixou efetivamente de aplicar a tese de repercussão geral nº 899, com o argumento (apresentado na declaração de voto supra) de que a decisão do Supremo ainda não transitou em julgado vez que pendem de apreciação os embargos de declaração opostos pela União Federal. 
Todavia, cumpre anotar que é pacífico perante a Suprema Corte o entendimento de que a aplicabilidade imediata da decisão tomada em sede de repercussão geral não depende senão de sua publicação, não sendo necessário e nem tampouco adequado que se aguarde a eventual modulação de seus efeitos ou o seu trânsito em julgado. 
Nesse sentido a decisão monocrática na reclamação constitucional 30.996 do eminente Ministro CELSO DE MELLO, publicada em 29/06/18, cuja ementa restou assim redigida:
 (...) 
Diante do até aqui exposto, é inegável que o acórdão embargado baseou-se em instrução que traz informação errônea e não considera o julgamento do tema de repercussão geral 899, do Supremo Tribunal Federal - STF, incorrendo em flagrante omissão. 
Outrossim, a declaração de voto acabou por gerar severa contradição à decisão embargada tendo em vista que aplica a premissa contrária ao entendimento pacífico do C. STF no sentido de que as decisões tomadas em sede de repercussão geral pela Suprema Corte têm aplicação imediata. Como se tudo isso não bastasse, ainda sobre o tema da prescrição consta do acórdão embargado que:
 (...) 
Com a devida vênia de tal entendimento, mais uma vez aqui flagrante a contradição constante no acórdão embargado. É que, no presente caso não há que se falar em conjunção das teses constantes nos Recursos Extraordinários 852.475 e 636.886, mas tão somente na aplicação desse último cuja ementa restou assim redigida:
 (...) 
Verifica-se, portanto, que conforme decidido pelo E. STF em sede de repercussão geral, ao contrário do afirmado no acórdão embargado "as razões que levaram a maioria da CORTE a estabelecer excepcional hipótese de imprescritibilidade, no tema 897, não estão presentes em relação as decisões do Tribunal de Contas que resultem imputação de débito ou multa, e, que, nos termos do §3º, do artigo 71 da CF, tem eficácia de título executivo; sendo, portanto, prescritível a pretensão de ressarcimento ao erário fundada nessas decisões; uma vez que, (a) a Corte de Contas, em momento algum, analisa a existência ou não de ato doloso de improbidade administrativa; (b) não há decisão judicial caracterizando a existência de ato ilícito doloso, inexistindo contraditório e ampla defesa plenos, pois não é possível ao imputado defender-se no sentido da ausência de elemento subjetivo." (trecho do voto constante do RE 636.886, g.n.) 
E para completar o raciocínio o Em. Ministro Alexandre de Moraes continua em seu voto:
"No procedimento instaurado pelo TCU, não se imputa a existência de ato de improbidade, nem tampouco se abre a possibilidade do fiscalizado defender-se, com todas as garantias do devido processo judicial, no sentido de eximir-se de dolo ou mesmo culpa." E foi exatamente o que ocorreu no presente caso. Explica-se: Ao tentar defender a tese da imprescritibilidade dos débitos analisados nos presentes autos, o Em. Ministro Relator acabou por imputar indevidamente que o ora embargante teria ao menos agido com "dolo eventual", imputação essa sobre a qual em momento algum o embargante havia sido chamado a se defender. Se pesquisarmos antes do presente acórdão embargado não há nos autos em nenhuma das mais de 800 páginas a palavra DOLO, que, sem qualquer fundamento ou chance de contraditório acabou por ser indevidamente atribuída ao embargante, gerando, assim, inegável contradição no acórdão recorrido. E realmente não poderia ser diferente, a uma porque, conforme decidido pelo E. STF em sede de repercussão geral, a questão da improbidade não deve ser discutida (como até agora não havia sido) no âmbito dessa C. Corte de Contas que realiza tão somente o julgamento técnico das contas. A duas porque no caso ora analisado realmente não houve qualquer dolo ou má-fé do embargante que demonstrou desde o início sua impossibilidade técnica de prestar contas dos valores repassados à FRATER, bem como sua diligência em tomar todas as medidas cabíveis na fiscalização da aplicação dos recurso
Nesse sentido, consta às fls. 116 e seguintes dos autos, petição do Município esclarecendo os motivos da falta de prestação de contas e as providências tomadas pelo embargante, tendo sido instaurado à época procedimento judicial que foi distribuído sob nº 619/2003, através do qual podese perceber que o Município, por meio da Secretaria Municipal da Assistência Social, do Trabalho e dos Direitos Sociais, e da própria Procuradoria Geral do Município atuou, efetivamente, em preservar o erário. Aliás, o Ministério Público do Estado de São Paulo, em São José do Rio Preto, responsável pela condução e apuração dos fatos, em várias manifestações acenou no sentido de que não havia atos de improbidade administrativa, promovendo o arquivamento do Inquérito Civil nº 129/2003, o qual versava, inclusive, sobre o repasse de verba pública efetuada pelo Município de São José do Rio Preto a entidade FRATER conforme inclusa fotocópia em anexo (DOC.02) , reconhecendo a fiscalização séria e cerrada do Município sobre a referida entidade, conforme transcrição abaixo:
 (...) 
Contudo, mesmo após toda a tramitação da presente tomada de contas especial e após todos os esclarecimentos prestados, qual não foi a surpresa Para verificar as assinaturas, acesse www.tcu.gov.br/autenticidade, informando o código 65958780. 17 do embargante ao ver que a ele foi atribuída a prática de conduta dolosa e que por isso, não seria aplicável o tema de repercussão geral 899 e sim o 897. Assim, diante da imputação indevida ao Embargante, contida no voto condutor do Acordão, no sentido de que o mesmo teria 'agido ao menos com "dolo eventual"', sem oportunidade prévia para dela se defender, resta flagrante e explícita a ofensa a princípios constitucionais fundamentais, quais sejam, o da ampla defesa e do contraditório. Destarte, com todo o respeito, a acusação gravíssima feita ao Embargante, no sentido de que "seus atos concorreram para o indevido aumento de patrimônio de particular", sem qualquer embasamento fático ou probatório é no mínimo inadmissível pra não dizer absurda! Sob esse prisma, há de se concluir no caso em apreço pela inexistência de nexo de causalidade; em outras palavras, para apuração da prática de qualquer ato doloso - mesmo que eventual - faz-se necessária a existência de prova de que a conduta do agente tenha sido de fato determinante para que o resultado fosse produzido ou, ainda, faz-se necessária a existência de uma relação de causa e efeito, o que não se verificou no caso em apreço. Oportuno trazer à baila um trabalho alocado no 'sítio eletrônico' (site) do próprio TCU, desenvolvido pelo Instituto Serzedello Corrêa, intitulado "Responsabilização de Agentes Segundo a Jurisprudência do TCU - Uma abordagem a partir de Licitações e Contratos", no qual traz em seu bojo conceitos importantes acerca do tema relacionado à conduta dolosa do agente, cujos trechos passamos a colacionar abaixo
 (...) 
Feitas tais ponderações, o que se pode concluir é que o dolo está intrinsicamente ligado ao 'animus' do agente e que a apuração de sua existência necessita de instrução probatória, o que não ocorreu no presente caso. Sendo assim, as declarações existentes no voto condutor do acordão que entendeu pela 'atribuição de, no mínimo, dolo eventual à conduta do Embargante' e, ainda, a conclusão - também contraditória - de que 'os atos praticados pelo Embargante concorreram para o indevido aumento de patrimônio de particular', são contraditórias e devem ser descartadas de plano, já que desprovidas de qualquer suporte fático e/ou probatório e, ainda, em razão da ausência do contraditório e da ampla defesa em favor do Embargante para que pudesse rechaçar tais acusações. Isto posto, não há dúvidas de que os presente embargos declaratórios devem ser utilizados para suprir as contradições e a omissões supra apontadas, com o que certamente a conclusão do julgado se alterará. Para verificar as assinaturas, acesse www.tcu.gov.br/autenticidade, informando o código 65958780. 19 O embargante sabe que "são raras as situações nas quais aos declaratórios se emprestam efeitos modificativos do decisum" (STJ, EDclRESPE 494.024-MS, Min. José Arnaldo da Fonseca, DJ 21.2.05) . Entretanto, não é menos certo que "é possível mediante o saneamento de algum dos vícios previstos no art. 535 do CPC, ou a correção de erro material." (STJ, RESPE 585.349-AL, Min. Luiz Fux, DJ 13.12.04) . DO PEDIDO Diante do exposto, requer-se seja dado provimento aos presentes embargos, sanando as graves contradições e omissões apontadas, aplicando-se os efeitos naturalmente decorrentes da declaração, atribuindo efeitos modificativos à decisão em exame, arquivando o presente feito, com a aplicação da tese de repercussão geral 899 do STF, sob pena de negar-lhe vigência.

Henri Helder Silva (196683/OAB-SP); Flavia Maria Palaveri (137889/OAB-SP).

Procurador Júlio Marcelo de Oliveira.

SUMÁRIO: TOMADA DE CONTAS ESPECIAL. TERMO DE RESPONSABILIDADE. MINISTÉRIO DO DESENVOLVIMENTO SOCIAL E COMBATE À FOME (MDS). EXECUÇÃO PARCIAL. CONTAS IRREGULARES. DÉBITO. RECURSO DE RECONSIDERAÇÃO. CONHECIMENTO. NÃO PROVIMENTO. EMBARGOS DE DECLARAÇÃO. CONHECIMENTO. REJEIÇÃO.

TOMADA DE CONTAS ESPECIAL (TCE)

Secretaria de Recursos (Serur); Secretaria de Controle Externo de Tomada de Contas Especial (SecexTCE).

Trata-se de embargos de declaração opostos por Edson Edinho Coelho Araújo contra o Acórdão 9407/2020-TCU-Primeira Câmara, que julgou recurso de reconsideração contra o Acórdão 8529/2017-TCU-Primeira Câmara.
	O embargante alega omissão, quanto ao decidido pelo Supremo Tribunal Federal, no tema de repercussão geral 899, que tratou da prescrição da pretensão de ressarcimento ao Erário.
	Argumenta, ainda, que a decisão embargada incorreu em contradição ao conjugar as teses constantes dos Recursos Extraordinários 852.475 e 636.886.
	Conheço dos embargos, por preencherem os requisitos atinentes à espécie. Quanto ao mérito, devem ser rejeitados.
	Não procede a omissão relacionada ao julgamento do tema 899, após emissão dos pareceres da unidade técnica e MPTCU, pois a decisão do TCU foi prolatada em data posterior à decisão do Supremo e o voto que a fundamentou considerou esse julgamento de forma expressa.
	Neste ponto, registro que, até o momento, não foi exarada, pelo Supremo Tribunal Federal, decisão com repercussão geral acerca da prescrição da pretensão ressarcitória em processos de controle externo. 
	Embora a questão abordada pelo RE 636.886/AL (tema 899 da repercussão geral) , frequentemente suscitado pelos responsáveis, trate da fase posterior à formação do título executivo, o TCU iniciou discussões sobre as premissas da prescritibilidade e eventual mudança de entendimento no TC Processo 000.006/2017-3. 
	Até o julgamento de tal processo, em homenagem ao princípio do Colegiado, alinho-me à jurisprudência pacífica desta Corte sobre a imprescritibilidade do dano ao Erário.
	Por fim, ressalto que a contradição a ser sanada pela via dos embargos de declaração é aquela existente entre a fundamentação (voto) e a conclusão (acórdão) , o que não ocorreu na decisão embargada.
	Feitas essas considerações, voto para que o Tribunal adote a minuta de acórdão que submeto ao Colegiado.
TCU, Sala das Sessões, em 15 de março de 2022.
WALTON ALENCAR RODRIGUES 
Relator